臺灣臺南地方法院民事判決
109年度重訴字第142號
原      告  翡翠森林紫微區一期管理委員會

法定代理人  蕭經鴻
訴訟代理人  王進輝律師
            張培青
被      告  威力國際開發股份有限公司

法定代理人  凃佩勳
訴訟代理人  王財原
            陳榮豐
            吳玉豐律師
上列當事人間請求給付代收款事件，本院於民國109年11月1日言
詞辯論終結，判決如下：
    主      文
原告之訴及假執行之聲請均駁回。
訴訟費用由原告負擔。
    事實及理由
壹、程序方面：
　　按訴狀送達後，原告不得將原訴變更或追加他訴，但擴張或
    減縮應受判決事項之聲明者，不在此限，民事訴訟法第255
    條第1項第3款定有明文。查本件原告起訴時原訴之聲明係請
    求被告應給付原告新臺幣（下同）7,428,000元，及自起訴
    狀繕本送達翌日起至清償日止，按週年利率5％計算之利息（
    見本院卷㈠第13頁），嗣於訴狀送達被告後，於民國110年9
    月7日本院言詞辯論時當庭變更訴之聲明為被告應給付原告4
    80萬元，及自起訴狀繕本送達翌日起至清償日止，按週年利
    率5％計算之利息（見本院卷㈡第279頁）。核原告所為係縮減
    應受判決事項之聲明，與上開規定相符，應予准許。
貳、實體方面：　
一、原告起訴主張：被告為坐落臺南市○○區○○段0000000000地號
    等共99筆、總面積約77,479.53 平方公尺土地上「翡翠森林
    社區」（下稱系爭社區）之起造人，與系爭社區之承購戶簽
    訂「房屋土地買賣契約書」（下稱系爭契約），依系爭契約
    第11條第6項之約定，向各承購戶收取管理基本費，以支應
    維護系爭社區公設之保全、機電、清潔等人事服務費用，代
    管期間自被告第1次通知交屋日起代管系爭社區2年，俟系爭
    社區管委會成立且系爭社區公設與開發區會館區建物（下稱
    系爭會館）公設均完成點交後，如有剩餘之管理基本費，則
    由被告列冊無息移交予系爭社區管理委員會統籌運用，上開
    約定就尚未點交予承購戶之系爭社區公設部分，猶令原告負
    擔一切之管理維護費用，顯失公平，應屬無效。而被告自原
    告社區第一戶交屋日之民國105年3月19日至107年3月18日止
    ，共向承購戶收取480萬元之管理基本費，嗣原告於107年10
    月22日向臺南市政府報備成立，惟關於公設部分尚有諸多缺
    失而無法點交，然因被告之「翡翠森林紫微區」第二、三期
    已經完工正在銷售中，第四期工程亦在興建中，從而持續使
    用系爭會館作為對外之銷售中心，並由被告與物業管理公司
    簽訂管理合約，由被告支付物業管理公司管理費。原告遂要
    求被告應將承購戶之代收款交付予原告，詎被告竟以代原告
    管理系爭社區，已用罄所收取之管理基本費，反係結算後，
    原告仍積欠被告4,579,293元。為此，爰依系爭契約第11條
    第6項之約定及民法第269 條第1項之規定，提起本件訴訟等
    語。並聲明：㈠被告應給付原告480萬元，及自起訴狀繕本送
    達翌日起至清償日止，按週年利率5％計算之利息。㈡願供擔
    保請求准予宣告假執行。
二、被告則以：系爭契約之當事人為被告及承購戶，並非原告，
    系爭契約並非第三人利益契約，因此原告並無提起本件訴訟
    之實施權能；又系爭會館之所有權人既屬被告，則被告利用
    會館作為對外銷售翡翠森林紫微區預售屋之銷售中心使用，
    並無不妥，而被告於代管期間，所支應之費用，已超出所收
    取之管理基本費，並無剩餘之管理基本費，因此原告請求被
    告給付代收款，並無理由等語置辯。並聲明：㈠原告之訴及
    假執行之聲請均駁回。㈡如受不利益之判決，請准提供擔保
    以免假執行。
三、兩造不爭執事項：
  ㈠被告為系爭社區之起造人，全區規劃共分四期開發，第一期
    為紫微區（即原告管理之社區，共計92戶），第二期為琉白
    區，第三期為金澤區，第四期為綠光區，另有「會館」及「
    會館區建物公設」。
  ㈡系爭契約為被告預定之定型化契約條款。
  ㈢原告社區第一戶交屋日為105 年3 月19日，計至107 年3 月1
    8日交屋承購戶數為59戶，被告依系爭契約預收管理基本費
    合計為480 萬元。
  ㈣原告依公寓大廈管理條例之規定申報辦理管理組織報備，已
    經臺南市政府於107 年10月22日同意備查。
  ㈤系爭社區第二、三期於銷售時，被告有使用「會館」做為對
    外銷售系爭社區第二、三期工程預售屋之銷售中心。
  ㈥兩造就原告社區之公共設施及會館區建物公設迄今均尚未完
    全點交完畢。
  ㈦原告社區之區分所有權人已開始使用公共設施之小公部分（
    如社區內公設道路、路燈、監視錄影設備）及大公設備（會
    館區建物公設地下室機房）。
  ㈧被告代管系爭社區至109 年2 月29日止，惟被告未移交預收
    之管理費。
四、兩造爭執事項：
  ㈠原告就本件訴訟有無訴訟實施權？
  ㈡原告主張系爭契約第11條第6項有關「…乙方自通知本社區第
    一戶交屋日起代管本社區二年，代管期間甲方不得以任何理
    由終止本項契約，代管期間除本開發區之物業經理及秘書薪
    資由乙方負擔外，本社區及依本契約第18條之會館區建物公
    設所支出之保全、機電、清潔等人事服務費用及公共水電瓦
    斯費、保養維護費、行政庶務管理雜支等所有支出費用均由
    本項之管理基本費中予以扣除…」之約定，依民法第247 條
    之1第1 、2 款之規定，對於原告社區之承購戶有按其情形
    顯失公平而為無效之情事，有無理由？
  ㈢原告依系爭契約移交之約定及民法第269 條第1 項規定之法
    律關係，請求被告給付480萬元及法定遲延利息，是否有理
    由？
五、得心證之理由：
　㈠原告就本件訴訟有無訴訟實施權？
　⒈按所謂「當事人適格」，係指具體訴訟可為當事人之資格，
    得受本案之判決而言。此種資格，稱為訴訟實施權或訴訟行
    為權。判斷當事人是否適格，應就該具體之訴訟，依當事人
    與特定訴訟標的之法律關係定之。一般而言，訴訟標的之主
    體通常為適格之當事人。雖非訴訟標的之主體，但就該訴訟
    標的之權利或法律關係有管理或處分權者，亦為適格之當事
    人。又在給付之訴，只須原告主張對被告有給付請求權者，
    其為原告之當事人適格即無欠缺。查本件原告主張依系爭契
    約第11條第6項之約定，請求被告應將代管期間所收支之管
    理基本費餘額，於管理委員會成立後，均移交予原告，應有
    請求或受領之權限，並無當事人不適格之情形。
　⒉按契約訂定向第三人為給付者，要約人得請求債務人向第三
    人為給付，其第三人對於債務人，亦有直接請求給付之權。
    民法第269條第1項定有明文。次按甲與乙約明將款項匯交乙
    ，乙收到後應向丙為給付者，丙對收受該款之乙，有直接請
    求給付之權（最高法院29年上字第1409號判例要旨參照）。
    經查，依系爭契約第11條第6項之約定：「基於日後成立之
    本社區管理委員會管理運作之需要，乙方（即被告）得於對
    保時向甲方（即各承購戶）收取○拾○萬○仟○佰○拾元整之管
    理基本費，乙方自通知本社區第一戶交屋日起代管本社區二
    年，代管期間甲方不得以任何理由終止本項契約，代管期間
    除本開發區之物業經理及秘書薪資由乙方負擔外，本社區及
    依本契約第十八條之會館區建物公設所支出之保全、機電、
    清潔等人事服務費用及公共水電瓦斯費、保養維護費、行政
    庶務管理雜支等所有支出費用均由本項之管理基本費中予以
    扣除，如有剩餘管理基本費則俟本社區管委會成立且本社區
    公設與本開發區會館區建物公設均完成點交後，由乙方列冊
    無息移交，由本社區管理委員會統籌運用」中，關於「如有
    剩餘管理基本費則俟本社區管委會成立且本社區公設與本開
    發區會館區建物公設均完成點交後，由乙方列冊無息移交，
    由本社區管理委員會統籌運用」（見本院卷㈠第43頁），可
    認被告所收取之管理基本費，既係為「日後成立之本社區管
    理委員會管理運作之需要」，且應於代管期間結束後，將剩
    餘之管理基本費，無息移交予系爭社區管理委員會，則系爭
    契約前開約款已明定被告應向第三人即原告為給付，性質核
    屬民法第269條第1項所定第三人利益契約，洵堪認定，是原
    告以此作為請求權基礎向被告主張，尚屬有據。
　㈡原告主張系爭契約第11條第6項之約定，依民法第247條之1第
    1 、2 款之規定，對於原告社區之承購戶有按其情形顯失公
    平而為無效之情事，有無理由？
　⒈按依照當事人一方預定用於同類契約之條款而訂定之契約，
    為免除或減輕預定契約條款之當事人之責任者之約定，或加
    重他方當事人之責任者，按其情形顯失公平者，該部分約定
    無效，民法第247條之1第1款定有明文。所稱「免除或減輕
    預定契約條款之當事人之責任者」，係指一方預定之該契約
    條款，為他方所不及知或無磋商變更之餘地，始足當之。所
    謂「按其情形顯失公平者」，則係指依契約本質所生之主要
    權利義務，或按法律規定加以綜合判斷，有顯失公平之情形
    而言（最高法院102年度台上字第2017號判決參照）。
　⒉經查，系爭契約固屬被告單方預先擬定之契約條款，屬於定
    型化契約，而為兩造所不爭執，惟稽之系爭契約第11條第6
    項之約定，乃係為因應系爭社區第一戶承購戶交屋後，開始
    使用系爭社區公共設施，避免在系爭社區管理委員會尚未成
    立或運作前，預先向承購戶收取管理基本費，以利系爭社區
    安全維護、環境清潔及公共設施之水、電、保養之支出，並
    無不合理之處；原告固以被告利用系爭會館持續進行銷售行
    為，係利用承購戶所收取之管理基本費支應，且由承購戶所
    繳納之管理基本費支應全體系爭社區（包含尚未售出戶數）
    之公設維護或人力費用支出，有顯失公平或加重承購戶之責
    任云云，惟系爭會館除會館區建物公設外，其餘均為被告所
    有，已明定於系爭契約內，且被告於代管期間，所支出之費
    用，均已依已銷售戶、未銷售戶之戶數及面積比例計算，並
    無由承購戶所繳交之管理基本費中支應尚未銷售戶數之情，
    業據被告陳述在卷（見本院卷㈠第225頁、第578頁），亦有
    被告所提出之面積計算持分表、房屋土地買賣契約書、計算
    式表格在卷可稽（見本院卷㈠第235頁至第247頁、第341頁）
    ，可認被告既為系爭會館之所有權人，則其使用系爭會館作
    為銷售中心，並無不妥之處，且被告於支應系爭社區之支出
    費用時，既已依承購戶之戶數、面積比例加以計算，而非全
    數由承購戶所繳納之管理基本費支應系爭社區之所有支出，
    實難認系爭契約第11條第6項之約定及被告支應管理基本費
    之計算方式，有何顯失公平或加重承購戶責任之虞，是原告
    主張系爭契約第11條第6項有無違反民法第247條之1第1 、2
     款之規定，而有無效之情事，洵屬無據。
　㈢原告請求被告給付480萬元及法定遲延利息，是否有理由？
　⒈按未受委任，並無義務，而為他人管理事務者，其管理應依
    本人明示或可得推知之意思，以有利於本人之方法為之，民
    法第172條定有明文。查系爭契約第11條第6項固約定，被告
    代管期間，應自原告社區第一戶交屋日為105年3月19日代管
    系爭社區2年即至107年3月18日止，為兩造所不爭執，惟屆
    至107年3月18日時，系爭社區既尚未成立管理委員會，亦未
    合於系爭契約第11條第6項所約定系爭社區公設與系爭會館
    建物公設均點交之要件，因此被告自無從加以交付剩餘之基
    本管理費；原告對此雖主張被告於代管期間2年後，即不得
    再行代管事宜，縱行代管事宜，亦不得從所收取之基本管理
    費支出，而應由被告自行負擔云云，惟被告代管系爭社區，
    並針對社區之清潔、安全及公設進行維護之必要，屬有利於
    系爭社區之行為，倘容任系爭社區之管理委員會尚未成立、
    運作前，即於系爭契約第11條第6項所約定之2年代管期間後
    不再行代管事宜，不無可能發生安全、髒亂或系爭社區公設
    損壞無人聞問之情事，因此被告依民法第172條無因管理之
    規定，繼續進行代管事宜，尚屬適法，至關於後續代管事宜
    ，既然屬有利於系爭社區之方法，亦對於居住於系爭社區內
    之承購戶有所利益，則被告持續依已承購戶之戶數、面積比
    例計算後，以基本管理費支應費用，並無不妥之處，是原告
    主張被告縱有代管行為，亦應自行負擔費用，難認符合事理
    之平；原告雖再依公寓大廈管理條例第28條第1項之規定，
    主張被告應於公寓大廈建築物所有權登記之區分所有權人達
    半數以上及其區分所有權比例合計半數以上時，於3個月內
    召集區分所有權人召開區分所有權人會議，成立管理委員會
    或推選管理負責人，然被告未積極運作，顯有違規定云云，
    惟被告以因當時入住之住戶要成立之管理委員會之意願不高
    ，始未召開區分所有權人會議為辯解（見本院卷㈡第421頁）
    ，本院認上開規定固有賦予起造人即被告此一義務，惟成立
    管理委員會確有可能因住戶之意願而有難以召開會議之虞，
    且被告縱有違反上開規定，亦難以此遽論被告不得基於無因
    管理之規定，續行代管之事宜或應由被告全數支應系爭社區
    公設費用支出之結論，是原告此部分之主張，難以採為對其
    有利之認定。
　⒉原告復主張系爭社區之範圍面積不大，但被告卻分別設立南
    哨點、北哨點，無端支出龐大的保全人力費用，且於105年
    至106年間，有多次豪雨成災之紀錄，但斯時之水費支出卻
    出現異常高額之數值，另系爭社區亦無委請機電組長之必要
    云云，惟依系爭契約第11條第6項之約定：「…本社區及依本
    契約第18條之會館區建物公設所支出之保全、機電、清潔等
    人事服務費用及公共水電瓦斯費、保養維護費、行政庶務管
    理雜支等所有支出費用均由本項之管理基本費中予以扣除…
    」，因此保全、機電人員及水費，均屬被告得於所收取之管
    理基本費中扣除之項目，因此被告依上開約定扣除保全、機
    電組長之人事費及水費，於法有據；又被告於系爭社區設置
    2哨，分別做為裝潢期間施工住戶、訪客、仲介之人車出入
    動線，以為進出之管制，已於門禁管理辦法中明文約定，此
    有該交屋手冊在卷可查（見本院卷㈡第379頁至第381頁），
    則原告事後空言泛稱並無設置多點保全之必要，難認有理；
    再原告雖泛指水費有支出異常之情況，但迄至本院審理終結
    前，均無法具體指出高額水費之支出係出於何種原因而應可
    歸責於被告，是原告就此部分之主張，亦難憑採。
　⒊從而，原告既然對於被告所提出關於代管期間之各項支出金
    額，並無爭執（見本院卷㈡第424頁），則依該計算之結果，
    被告所收取之管理基本費確已用罄，而原告上開所主張支出
    之疑義，均難以採為對其有利之認定，因此，原告請求被告
    給付480萬元及法定遲延利息，應屬無理由。
六、綜上所述，原告依系爭契約第11條第6項之約定及民法第269
    條之規定，請求被告應給付原告480萬元，及自起訴狀繕本
    送達翌日起至清償日止，按週年利率5％計算之利息，為無理
    由，應予駁回。又原告之訴既經駁回，其假執行之聲請亦失
    其所據，應併予駁回。
七、本件為判決基礎之事證已臻明確，兩造其餘攻擊防禦方法及
    舉證，經本院斟酌後，認為均不足影響本判決之結果，爰不
    逐一論列，附此敘明。
八、訴訟費用負擔之依據：民事訴訟法第78條。　　
中　　華　　民　　國　　110 　年　　11　　月　　30  　日
                  民事第一庭    法  官　施志遠  
以上正本係照原本作成。
如對本判決上訴，須於判決送達後20日內向本院提出上訴狀。
如委任律師提起上訴者，應一併繳納上訴審裁判費。
中　　華　　民　　國　　110 　年　　12　　月　　1　　 日
                                書記官　李慈容